臺灣高等法院刑事判決　　　　　　　　94年度上易字第1954號
上　訴　人　臺灣士林地方法院檢察署檢察官
被　　　告　甲○○
上列上訴人因被告妨害兵役案件，不服臺灣士林地方法院94年度
易緝字第36號，中華民國94年8月23日第一審判決（起訴案號：
臺灣士林地方法院檢察署93年度偵字第776號），提起上訴，本
院判決如下：
    主  文
上訴駁回。
    理  由
一、公訴意旨略以：被告甲○○係台北市後備司令部所屬之後備
    軍人，為三軍部隊忠勤2302之01號教育召集（編號0121號）
    之應召員，應於民國九十二年十一月十日上午八時至基隆市
    ○○街七九號報到，詎甲○○意圖避免召集，竟未按設於台
    北市大同區○○○路○段十九號四樓之一戶籍地址居住，亦
    未按規定申報遷出戶籍，致上開之教育召集令無法送達，因
    而認被告涉犯妨害兵役治罪條例第十條第三項之罪，應依同
    條例第六條第一項科刑等語。
二、按犯罪事實應依證據認定之，無證據不得認定犯罪事實，刑
    事訴訟法第一百五十四條第二項定有明文。而所謂證據，係
    指足以證明被告確有犯罪行為之積極證據而言，該項證據須
    適於為被告犯罪之證明者，始得採為斷罪之資料。又認定犯
    罪事實所憑之證據，必須達於一般人均可得確信其為真實之
    程度，而無合理之懷疑存在時，始得據為被告有罪之認定，
    倘若犯罪事實之證明尚未達此一程度，仍有合理之懷疑存在
    ，則應為被告有利之推定，仍不能遽為被告有罪之判斷。另
    按妨害兵役治罪條例於九十一年六月二十六日修正前第十一
    條規定：「後備軍人有左列行為之一者，處1年以下有期徒
    刑、拘役或三百元以下罰金：一、離營歸鄉無故不依規定報
    到，或重複申報戶籍者。二、無故拒絕調查，或體格檢查不
    到者。三、居住處所遷移，無故不依規定申報者。國民兵犯
    前項第二款、第三款之罪者，處六月以下有期徒刑、拘役或
    一百元以下罰金。後備軍人犯第一項之罪或國民兵犯第二項
    之罪，致使召集令無法送達者，以意圖避免召集論；分別依
    第六條、第七條科刑」，而修正後該條規定移置為第十條，
    並修正為：「後備軍人意圖避免召集處理有下列行為之一者
    ，處一年以下有期徒刑、拘役或科新臺幣九萬元以下罰金：
    一、離營歸鄉無故不依規定報到，或重複申報戶籍者。二、
    拒絕依規定調查，或體格檢查不到者。三、居住處所遷移，
    無故不依規定申報者。國民兵犯前項第三款之罪者，處六月
    以下有期徒刑、拘役或科新臺幣3萬元以下罰金。後備軍人
    犯第1項之罪或國民兵犯前項之罪，致使召集令無法送達者
    ，以意圖避免召集論；分別依第五條或第六條科刑」。由文
    意觀之，修正前妨害兵役治罪條例第十一條第三項之後備軍
    人意圖避免召集罪，不以行為人有避免召集處理之主觀意圖
    為要件，只要行為人有居住處所遷移，無故不依規定申報，
    致使召集令無法送達者，即構成犯罪，惟新修正第十條第一
    項業已附加行為人之主觀要件，而於第三項並全部引用第一
    項之要件，只不過如果規定有「致使召集令無法送達之結果
    」時，刑度上須比照修正後同條例第五、六條較重之刑度處
    刑而已。雖修正後之條文仍保留「以意圖避免召集論」之擬
    制用語，似仍沿用修正前舊法之擬制規定，然依修正後之法
    條文意，既明確以「意圖避免召集處理」為要件，則該「以
    意圖避免召集論」之文字應認係贅文。會有如此之用語，或
    因立法之疏漏，但在條文文字未修正前，仍應依新修正之法
    條規定，認須以有避免召集處理之意圖為要件。顯然修正後
    妨害兵役治罪條例第十條第三項、第一項第三款之罪係屬刑
    事法上之目的犯，倘行為人並無避免召集處理之意圖，即不
    得遽以該罪相繩（最高法院九十二年度台非字第四○四號判
    決參照）。
三、本件公訴人認被告涉有前開犯行，無非以教育召集令、台北
    市後備司令部列管後備軍人行方不明遷出未報移送法辦年籍
    表、內政部警政署入出境管理局出入境查詢資料、台北市後
    備司令部聯絡軍官調查報告表各一份為其論據。訊據被告固
    不否認上開教育召集令送達時，其並未居住於戶籍地，所以
    沒有收到該教育召集令，惟堅決否認有何違反妨害兵役治罪
    條例犯行，辯稱：於九十二年十月初即遷離戶籍地，因為疏
    忽所以沒有申報戶籍遷移，且其退伍後曾參加教育召集，並
    無避免教育召集之意圖等語。經查：
（一）有關被告係台北市後備司令部所屬之後備軍人，為三軍部
      隊忠勤2302之01號教育召集（編號0121號）之應召員，於
      九十二年十月間教育召集令送達時，並未實際居住在台北
      市大同區○○○路○段十九號四樓之一戶籍地，竟無故不
      依規定申報，致使台北市後備司令部所發，指定應於九十
      二年十一月十日上午八時，前往基隆市○○街七九號報到
      之教育召集令無法送達等情，業據被告坦白承認，且有教
      育召集令、台北市後備司令部列管後備軍人行方不明遷出
      未報移送法辦年籍表、內政部警政署入出境管理局出入境
      查詢資料、台北市後備司令部聯絡軍官調查報告表各一份
      在卷可稽，此部分事實，堪以認定。
（二）被告辯稱：不知道戶籍遷出要申報，因其現在所住的地方
      離工作地點較近，所以就搬到大東路，且因工作很忙，搬
      到大東路以後就沒有到戶政事務所登記，無避免召集之意
      圖等語。公訴人指稱：被告明知其為後備軍人有被點閱召
      集、教育召集可能，且應知悉未辦理戶籍遷移會導致召集
      令無法送達等語，惟按民眾因工作性質、家庭環境等因素
      ，未居住於戶籍地，且亦未辦理戶籍遷出手續者，所在多
      有，原因不一而足，非必即係為了逃避兵役召集所為。依
      卷內所存證據，尚難證明被告係出於避免召集之意圖，而
      遷移住所不依規定申報。參以被告已服完二年之義務役役
      期，且自承退伍後曾參加一次教育召集等語，觀諸台北市
      後備司令部函覆本院所附附表所示：被告確曾參加五日之
      教育招集（本院卷第十二頁），是其所辯，即有依據，衡
      情亦難認被告意圖逃避五日之教育召集，而遷移住所無故
      不依規定申報戶籍。況且，被告自承於九十二年十月初即
      搬離戶籍地，當時其應不知會有本件教育召集，是其未依
      規定申報遷出後之戶籍，亦難認係出於避免召集處理之意
      圖。故被告上開所辯，應可採信。
四、本件既無法證明被告有避免召集之意圖，依前開法條規定及
    說明，被告所為與妨害兵役治罪條例第十條第三項、第一項
    第三款之構成要件尚有未合。此外，復查無其他積極之證據
    ，足認被告有何公訴人所指之犯行，應認不能證明被告犯罪
    ，爰為無罪之諭知。原審以不能證明被告犯罪，諭知無罪，
    並無不合。公訴人上訴意旨略以：被告至今猶設籍台北市大
    同區○○○路○段十九號四樓之一，顯見其確有逃避召集之
    意圖等語，惟如前所述，不能單以設籍地變更，未予申報，
    即推論被告確有逃避召集意圖，因此，上訴意旨，難認有理
    由，應予駁回。
據上論斷，應依刑事訴訟法第三百六十八條，判決如主文。
本案經檢察官鄭龍照到庭執行職務。
中　　華　　民　　國　　94　　年　　12　　月　　27　　日
　　　　　　　　　刑事第二十一庭審判長法　官  溫耀源
　　　　　　　　　　　　　　　　　　  法　官  段景榕
　　　　　　　　　　　　　　　　　　  法　官  周政達
以上正本證明與原本無異。
不得上訴。
                                      書記官  陳菊珍
中　　華　　民　　國　　94　　年　　12　　月　　27　　日
